【裁判字號】    91,上訴,1491
【裁判日期】    920116
【裁判案由】    偽造有價證券等
【裁判全文】
臺灣高等法院高雄分院刑事判決                  九十一年度上訴字第一四九一號
    上  訴  人
    即  被  告  丙○○  男  四.
    指定辯護人  本院公設辯護人李佩娟
右上訴人因偽造有價證券等案件，不服臺灣高雄地方法院九十年度訴字第八六七號中
華民國九十一年七月二十三日第一審判決（起訴案號：臺灣高雄地方法院檢察署八十
九年度調偵字第二三五號），提起上訴，本院判決如左：
      主  文
原判決撤銷。
丙○○意圖供行使之用，而偽造有價證券，處有期徒刑肆年肆月。
偽造如附表所示之支票參張，均沒收。
      事  實
一、丙○○為力新精技工業股份有限公司之負責人，於民國八十七年二月間（起訴書
    誤載為六月間），因向乙○○借用新台幣（下同）五百十一萬三千六百九十元，
    乃交付發票人為甲○○、付款人為第一商業銀行新興分行（以下簡稱一銀新興分
    行）之支票三張予乙○○（此三張支票，丙○○有經甲○○同意而開立，票面金
    額分別為二百萬元、二百萬元及一百一十萬三千六百九十元），其後票載日期屆
    至，丙○○曾於二次再以甲○○之支票（亦經甲○○同意），換回原交予乙○○
    所持有支票，殆至八十七年六、七月間，甲○○已不同意再將支票借予丙○○使
    用，並於同年十一月十一日將所剩餘之支票交回一銀新興分行。八十八年五月間
    ，丙○○前交予乙○○之支票亦已屆期，因丙○○已無甲○○之支票，竟意圖供
    行使之用，在未徵得甲○○同意下，於八十八年四月二十一日領取空白支票後至
    同年五月間之某日，在高雄縣仁武鄉力新公司，在力新公司所申請、付款人為遠
    東國際商業銀行（下簡稱遠東銀行）、戶名為力新精技工業股份有限公司（下簡
    稱力新公司、負責人為丙○○）、號碼分別為ＢＫ0000000、ＢＫ000
    0000、ＢＫ0000000號之支票上，分別填寫面額為「貳佰萬圓整」、
    「壹佰壹拾萬參仟陸佰玖拾元整」、「貳佰萬圓整」、票載日期均為八十八年七
    月三十一日，並未經甲○○許可，盜用甲○○所有而留置於公司供申請勞保用途
    之印章於前開支票發票人欄，而接續偽造如附表所示之支票三紙（公訴人誤為僅
    有偽造附表編號二之支票一張），旋即於五月間，在乙○○住處持以行使，以供
    其暫緩清償借款之用並換回前交予乙○○持有之三紙支票。嗣於同年九月一日、
    六日，經乙○○提示付款遭退票後，始悉上情。
二、案經乙○○訴由台灣高雄地方法院檢察署檢察官偵查起訴。
      理  由
一、被告丙○○未到庭，據其前於偵查、原審陳述及上訴狀，固坦承有向乙○○借款
    及簽發如附表所示之三紙支票交予告訴人，惟矢口否認有何偽造有價證券之犯行
    ，辯稱：伊在八十七年間即將附表所示之支票交予乙○○，當時未載日期，八十
    八年七月間，乙○○要求伊填載日期，伊始填載八十八年七月三十一日，被告簽
    發支票有得到甲○○同意，才簽發上開支票，因為金額過大，甲○○不想負擔票
    款才否認云云。
二、然查：
（一）被告於八十七年二月間，因向告訴人借用五百十一萬三千六百九十元，而交付
      發票人為甲○○、付款銀行為第一商業銀行、票載日期八十七年四月之支票三
      張予告訴人，其後因票載日屆至後，被告再持甲○○所簽發八十八年四月某日
      到期之支票換票，並於八十八年五月再持附表所示之三張支票換回前交予乙○○持有之三紙支票等情，業據告訴人供述在卷（偵字第四一五八卷第十六頁、
      調偵字第二三五號卷第六頁），即被告亦不否認有持甲○○之支票向乙○○借
      款及換票等事情，足以佐證告訴人指訴被告確因積欠款項，而以附表之支票換
      回前所交給乙○○之支票等情節非虛；至於被告及告訴人於偵查及原審雖均供
      稱告訴人先前所持有甲○○之支票因提示退票始迭次以支票交換，惟甲○○之
      退票紀錄僅於八十七年四月三日有一張一百九十三萬二千三百二十元，有高雄
      市票據交換所九十一年二月一日高市票交業乙字第二二九號函檢附之退票資料
      在卷可憑（原審卷第一百四十八頁至第一百五十頁），以該退票記錄與被告及
      告訴人所述借款之金額均不相符合，告訴人及被告供述退票後始換票，尚難採
      信。本院認定被告與告訴人之持票過程，應為票載日期屆至後（並未提示），
      被告以甲○○之支票換回乙○○持有之支票，又此部分與本院認定被告係於八
      十八年四月二十一日領取空白支票後，至同年五月間某日偽造支票之犯行，並
      無影響，合先敘明。
（二）被告係在八十八年五月間將如附表所示三張支票同時交予告訴人，亦據告訴人
      於偵查中指訴甚詳，雖告訴人於本院調查時稱係八十八年六月間被告始交付支
      票，惟本院審酌其於偵查所述，當時時間距離實情較近，記憶當較清晰為可採
      。至於被告雖辯稱伊於八十七年間，就已將附表所示之三張支票交給告訴人
      ，後來告訴人於八十八年七月，要求伊填寫日期，伊始填寫票載日期為八十八
      年七月三十一日後，再交給告訴人云云；惟經本院函查遠東國際商業銀行高雄
      中正分行，票號ＢＫ0000000、ＢＫ0000000、ＢＫ00000
      00號之支票，係力新精技工業股份有限公司於八十八年四月二十一日向該行
      領取，有該行九十一年十月三十一日（九十一）遠銀正字第九一００一七一號
      函在卷可憑，則被告顯不可能在八十七年四月間即將附表所示三張支票交予告
      訴人，其所辯於八十七年間，即將附表所示之三張支票交予告訴人，並於八十
      八年七月間才填寫日期云云，顯與事實不符，不足採信。
（三）又被告係將甲○○留在力新公司申報勞健保所刻之章蓋於支票上，此業經被告
      於原審自白不諱（原審第二十頁），其雖辯稱：伊有得到證人甲○○同意而簽
      發支票云云，然查甲○○前雖有將其在第一商業銀行新興分行（以下簡稱一銀
      新興分行）所開設之支票借予被告使用，但在八十七年六、七月起，吳竣賢即
      不再將支票借予被告使用，並在同年十一月十一日將剩餘之支票交還一銀，同
      年年底即離開力新公司，且在八十八年十一月十一日與一銀新興分行辦理支票
      存款解約手續，此迭據甲○○於原審（原審卷第九十三、九十四頁）及本院（
      九十一年十一月四日筆錄）結證屬實；參諸：甲○○在一銀新興分行支存帳
      戶之往來紀錄，於八十七年四月間只有一筆往來，此後直至八十七年十一月十
      一日再一筆往來後，帳戶餘額即為零，嗣於八十八年十一月十一日解約（原審
      卷第一百三十一頁、九十六頁），足以佐證甲○○所證情節非虛。被告亦供
      稱甲○○同意伊使用之帳戶僅有第一銀行等語（見原審九十年十月十一日調查
      筆錄），然被告蓋用於附表所示之三張支票上「甲○○」之印章，與證人甲○○留存在一銀新興分行之印章明顯不符，此有證人甲○○一銀新興分行支票存
      款印鑑卡附卷可按，倘如被告所辯稱有得甲○○同意，為何證人甲○○非交付
      其第一銀行之印鑑予被告，反係被告持證人甲○○所有供申請勞保所用之印鑑
      蓋用於上開支票上？佐以被告於偵訊時，經公訴人第一次訊問其為何在甲○○之支票上蓋用吳某之印鑑一事，被告係辯稱：「可能是蓋錯，我沒有惡意」
  等語（見八十九年三月六日偵訊筆錄），衡情，倘被告確有經甲○○同意而簽
      發支票，則為何於公訴人訊問時，其不將此有利之事實供述之，反辯稱伊係蓋
      錯等語？故此，被告應未徵得甲○○同意而盜蓋甲○○之印章於附表所示之支
      票上一事，堪以認定。此外復有如附表所示之支票及退票理由單影本各三紙在
      卷可佐。綜上所述，被告偽造有價證券之犯行，堪以認定。
三、核被告所為，係犯刑法第二百零一條第一項之意圖供行使之用而偽造有價證券罪
    ；被告盜用「甲○○」印章於支票上之行為，為偽造有價證券之部分行為；其行
    使偽造附表所示之三張支票，以換回乙○○原持有之三張支票部分，因行使偽造
    有價證券本身即含有詐欺性質，且被告亦非為供擔保或新債清償而為借款，故不
    另論以偽造印章、詐欺取財罪；再者被告偽造支票後復持以行使，行使之低度行
    為應為偽造有價證券之高度行為所吸收，亦不另論罪。又行為人為達同一之目的
    ，同時偽造同一被害人之多件同類文書或多張有價證券，因其法益之享有人各僅
    一個，應認其侵害之法益各為一個，不能以其偽造之件數或張數，計算其法益之
    數目。又連續犯之成立，除主觀上須基於一個概括之犯意外，客觀上須有數行為
    ，逐次實施而具連續性，侵害數個同性質之法益，其每一前行為與次行為，依一
    般社會健全觀念，在時間差距上，可以分開，在刑法評價上，各具獨立性，每次
    行為均可獨立成罪，構成同一罪名，始足當之；如數行為於同時同地或密切接近
    之時、地實施，侵害同一之法益，各行為之獨立性極為薄弱，依一般社會健全觀
    念，在時間差距上，難以強行分開，在刑法評價上，以視為數個舉動之接續施行
    ，合為包括之一行為予以評價，較為合理，則屬接續犯，而為包括之一罪（最高
    法院八十六年台上字第三二九五號判決意旨參照）。本件被告係於同一時間、地
    點同時偽造甲○○之支票三張，依上開說明，各該次偽造行為各應屬接續犯，不
    成立連續犯。公訴人雖未就被告偽造附表編號一、三號之有價證券犯行提起公訴
    ，惟此部分與前揭論罪科刑部分，有接續犯之實質上一罪關係，為起訴效力所及
    ，本院自得一併審理，附此敘明。
四、原審為被告論罪科刑之判決，固非無見，惟查被告係在八十八年四月二十一日領
    取空白支票後至同年五月間之某日偽造如附表所示之支票，原審認定係於八十七
    年四月間某日即盜蓋甲○○之印章於支票上，並於八十八年七月間再填寫日期，
    核與事實不符，被告上訴意旨，以其有得甲○○同意而簽發支票，固無足取，惟
    原判決既有可議，自應予撤銷改判。審酌被告為清償自身債務，未經他人之同意
    而偽造他人之支票，嚴重破壞民間交易之信賴，所生之損害不輕，且迄今尚未與
    告訴人達成和解，又犯罪後否認犯行等一切情狀，仍如原審量處如主文所示之刑
    。至偽造如附表所示之支票三張，雖經被告行使而由告訴人持有之，惟不論屬於
    犯人與否，均應依刑法第二百零五條之規定，併予宣告沒收，而支票上盜蓋之「
    甲○○」印文部分，已因上開沒收而包括在內，自無庸重為沒收。
五、被告經傳喚雖以有病為由不到庭，惟查被告固患有腎病症候群合併下肢水腫、急
    性痛風關節炎等病，然該病經治療約三至五天即可自由行動，此有新高鳳醫院九
    十一年十二月二十四日傳真在卷可憑，依被告提出之診斷證明書，被告於九十一
    年十一月十二日起即在新高鳳醫院應診，則被告於九十一年十一月下旬即應可自
    由行動，另被告提出九十一年十二月二十九日博正醫院診斷證明書，亦只記載下
    背痛宜休養，並無不能自由行動之情事，不能認其於九十二年一月二日不到庭有
    正當理由，爰不待其陳述逕為判決。
據上論結，應依刑事訴訟法第三百六十九條第一項前段、第三百六十四條、第三百七
十一條、第二百九十九條第一項前段，刑法第二百零一條第一項、第二百零五條，罰
金罰緩提高標準條例第一條前段，判決如主文。
本案經檢察官張其主到庭執行職務。
中      華      民      國    九十二    年      一      月     十六     日
                              臺灣高等法院高雄分院刑事第五庭
                                  審判長法官  吳水木
                                        法官  洪慶鐘
                                        法官  趙文淵
右正本證明與原本無異。
如不服本判決應於收受本判決後十日內向本院提出上訴書狀，其未述上訴理由者，
並得於提起上訴後十日內向本院補提理由書狀（均須按他造當事人之人數附繕本)「
切勿逕送上級法院」。
                                      書記官  林采瑩
中    華    民    國      九十二      年      一      月     十七   日
附錄：本判決論罪科刑法條：
附表：
┌──┬──────┬───────┬───────┬─────────┐
│編  │支票號碼    │票面金額      │票載發票日   │付款銀行          │
│號  │            │（新台幣）    │              │                  │
├──┼──────┼───────┼───────┼─────────┤
│一  │ＢＫ０一四六│二百萬元      │八十八年七月三│遠東國際商業銀行  │
│    │六七一號    │              │十一日        │                  │
├──┼──────┼───────┼───────┼─────────┤
│二  │ＢＫ０一四六│二百萬元      │同右          │同右              │
│    │六六九號    │              │              │                  │
├──┼──────┼───────┼───────┼─────────┤
│三  │ＢＫ０一四六│一百一十一萬三│同右          │同右              │
│    │六七０號    │千六百九十元  │              │                  │
└──┴──────┴───────┴───────┴─────────┘
附錄本判決所論罪法條：
刑法第二百零一條第一項
  意圖供行使之用，而偽造、變造公債票、公司股票或其他有價證券者，處
  三年以上十年以下有期徒刑，得併科三千元以下罰金。
                                                                        Ｆ


司法院資訊處製作；財團法人民間司法改革基金會備份。
